【裁判字號】    92,判,421
【裁判日期】    920424
【裁判案由】    有關核發證明事務
【裁判全文】
最  高  行  政  法  院  判  決                    九十二年度判字第四二一號
    上  訴  人  甲○○
    代  表  人  乙○○
右當事人間因有關核發證明事務事件，上訴人不服中華民國九十年十一月三十日高雄
高等行政法院九十年度訴字第一四二四號判決，提起上訴。本院判決如左：
    主  文
上訴駁回。
上訴審訴訟費用由上訴人負擔。
    理  由
本件上訴人主張：查上訴人所有座落於高雄縣梓官鄉○○村○○路三五三巷五號後棟
北側房屋，因民國八十九年八月廿二日碧利斯颱風侵襲而倒塌，向村長申請出具房屋
倒塌證明書，乃為授益之行政處分，並經村長於八十九年八月卅日梓義字第一六七號
證明，上訴人所有之房屋確為碧利斯颱風來襲倒塌，上訴人並無行政程序法第一百十
九條所列信賴不值得保護之情形，自有行政程序法第一百十六條第一款之適用。且本
件南側房屋（前半部分）於丹恩颱風來襲時即遭吹損，至北側房屋（後半部分）則係
碧利斯颱風來襲時始將該部分連同南側半損之部分吹倒，則形式合法性及實質合法性
之要件均無不符。而行政程序法第一百二十三條有關合法授益處分廢止之規定，係以
行政處分「作成時」為判斷基準，此點可從該條第一項第四款所定廢止之原因獲得印
證。本件核發倒塌房屋證明書所依據之法則並無廢止，亦非事實發生變更，且不致對
公益有危害，原審卻認原處分並無違誤，其適用法規顯有不當。又系爭房屋實際包括
前棟三合院之左廂房房屋（目前仍可居住）及後棟獨立之房屋二部分，而遭碧利斯颱
風來襲而吹倒之房屋，屬後棟北側之房屋，故村長所出具之倒塌證明書，縱難免會讓
人誤會文義，然此行政處分應具有可分性，其處分可部分廢棄或加註解釋文字，而非
有疑義即將全部行政處分均予廢棄，原判決竟未適用行政程序法第一百十七條第一項
規定，為一部之撤銷，亦有不適用法規及適用不當之違法。請求廢棄原判決並撤銷訴
願決定及原處分等語。
被上訴人於九十一年一月二十五日收受上訴狀繕本後，迄未提出答辯狀。
原審斟酌全辯論意旨及調查證據結果，以：按「災害救助種類如左：．．．四住屋全
倒救助。五住屋半倒救助。前項第四款及第五款所稱之戶，以災前戶籍登記為準。」
、「災害救助金具領規定如左：．．三住屋全倒、半倒救助金，由戶長或現住人具領
。但未居住於受災損害住屋者，不予發給。」，臺灣省防救天然災害及善後處理辦法
第三十九條第一項第四、五款、第二項、第四十一條第一項第三款定有明文。本件上
訴人所有門牌號碼高雄縣梓官鄉○○村○○路三五三巷五五號房屋（後棟）因八十八
年八月二十二日碧利斯颱風侵襲而發生倒塌，乃向村長申請開具房屋倒塌證明書，並
經梓義村村長郭金鑾開具八十九年八月三十日梓義字第一六七號證明書，證明房屋全
倒屬實等情，此有該房屋倒塌證明書在卷可稽，並為兩造所不爭執。惟嗣後梓義村村
長郭金鑾發現系爭房屋早於八十八年十月丹恩颱風來襲時，即已倒塌大半，故系爭房
屋非遭碧利斯颱風來襲時將其全部吹倒，原出具系爭房屋因碧利斯颱風而致全部倒塌
之證明書與事實並不相符，乃於八十九年十一月七日以梓鄉義字第一九八號函請被上
訴人予以註銷先前所核發房屋倒塌證明書，被上訴人旋於八十九年十一月十五日以八
九梓鄉民字第一一一○○號處分書准予註銷村長郭金鑾所開具上開房屋倒塌證明書。
然上訴人則主張後棟之系爭房屋北側部分確實係在碧利斯颱風來襲時將其吹倒，村長
出具之房屋全部倒塌之證明書並無不合云云，是兩造所爭執者，乃被上訴人將村長前
所出具之房屋倒塌證明書註銷是否合法之問題。經查：上訴人原住於高雄梓官鄉○○
村○○路三五三巷五五號房屋，於六十三年十月十八日遷入高雄市○○區○○路六二
六巷二十二號居住。嗣上訴人於八十八年十二月三十日後將其個人戶籍獨自遷回梓官
路三五三巷五五號，固有戶籍謄本附卷可稽。惟該梓官鄉○○村○○路三五三巷五五
號房屋，其前棟乃屬三合院之左廂房建築，而後棟則係獨立房屋，前後房屋並無連結
，但屬同一門牌號碼，而上訴人所稱遭碧利斯颱風來襲而倒塌之房屋則係後棟之房屋
，業經原審法院勘驗屬實。至該後棟之系爭房屋，該法院於九十年九月七日前往履勘
時，則近乎全部倒塌，現場僅在北面緊臨三九五巷巷道處殘留一片磚牆，已無法再為
住居之用，此有現場拍攝之照片在卷可參。再者，該後棟之系爭房屋，其南側（前半
部分）於八十八年十月八日丹恩颱風來襲時，即被吹倒，不惟有上訴人提出碧利斯颱
風來襲前與來襲後系爭房屋倒塌之照片，足以看出碧利斯颱風來襲前，後棟之系爭房
屋北側（後半部分）確實尚餘留有破舊之屋頂及磚塊堆砌而成之外牆，勉強可供人住
居；且由現場雜草成長及藤類攀爬之情形，亦可明顯看出南側房屋（前半部分）及北
側房屋（後半部分）倒塌之時間應有不同。而質之上訴人亦不諱言，其南側房屋（前
半部分）於丹恩颱風來襲時，即遭吹倒；至北側房屋（後半部分）則係碧利斯颱風來
襲時，始將該部分房屋吹倒。準此，八十九年八月二日碧利斯颱風來襲時，其將上訴
人所有系爭房屋吹倒之部分，應僅限於後棟北側之房屋（後半部分）而已，並非後棟
房屋全部（含南側前半部分），更非梓官路三五三巷五五號房屋全部，堪稱明確。上
訴人於八十九年八月二十二日碧利斯颱風過境後，因其所有之後棟系爭房屋遭該颱風
侵襲而倒塌，乃向村長申請開具房屋倒塌證明書，茲據梓義村村長郭金鑾開具八十九
年八月三十日梓義字第一六七號證明書之內容為：「茲證明本村村民甲○○君居住於
梓義村梓官路三五三巷五五號房屋因八月廿二日碧利斯颱風豪雨致房屋全倒屬實。」
等語，惟查，梓義村梓官路三五三巷五五號房屋實際包含前棟三合院之左廂房房屋（
目前仍可住居）及後棟獨立之房屋二部分，而遭碧利斯颱風來襲而吹倒之房屋，則屬
後棟北側之房屋（後半部分），故梓義村村長郭金鑾出具之前開房屋倒塌證明書，核
其內容，難免會讓人誤以為上訴人所有之梓義村梓官路三五三巷五五號房屋於碧利斯
颱風來襲時全部倒塌。果爾，日後上訴人持此證明書向受理災害補助之相關單位申請
房屋倒塌補助款時，則承辦人員勢必無法正確判斷上訴人之房屋究屬全倒或半倒，從
而其所核定之災害救助金即可能因此而發生錯誤，故梓義村村長嗣後查得上訴人之房
屋早於八十八年十月八日丹恩颱風來襲時即已部分倒塌，非係在碧利斯颱風來襲時全
部倒塌，乃函請被上訴人註銷前開房屋倒塌證明書。被上訴人旋於八十九年十一月十
五日以八九梓鄉民字第一一一○○號處分書准予註銷村長郭金鑾所開具八十九年八月
三十日梓義字第一六七號證明書，洵屬正當。訴願決定予以維持，亦無不合。因而駁
回上訴人於原審之訴，經核並無違誤。上訴論旨，雖執前詞而指摘原判決不當。然查
系爭梓義村村長郭金鑾開具之八十九年八月三十日梓義字第一六七號證明書。其內容
既與實情不符，則被上訴人以八九梓鄉民字第一一一○○號處分書將之註銷，自無不
合。原判決予以維持並無適用法規不當或不適用法規之情事。其上訴非有理由，應予
駁回。
據上論結，本件上訴為無理由，爰依行政訴訟法第二百五十五條第一項、第九十八條
第三項前段，判決如主文。
中    華    民    國    九十二      年      四        月    二十四      日
                    最 高 行 政 法 院  第 五 庭
                                審 判 長 法  官      徐  樹  海
                                         法  官      廖  宏  明
                                         法  官      鄭  淑  貞
                                         法  官      林  家  惠
                                         法  官      林  茂  權
右  正  本  證  明  與  原  本  無  異
                                         法院書記官  陳  盛  信
中    華    民    國    九十二      年      四        月    二十五      日


司法院資訊處製作；財團法人民間司法改革基金會備份。
